臺北高等行政法院判決
　　　　　　　　　　　　　　　　　　 96年度訴字第00402號
　　　　　　　　　　　　　　　.
原　　　告　利益得股份有限公司
代　表　人　甲○○
訴訟代理人　黃章典　律師（兼送達代收人）
　　　　　　陳初梅　律師
被　　　告　經濟部智慧財產局
代　表　人　蔡練生（局長）住同上
訴訟代理人　丙○○
　　　　　　丁○○
參　加　人　乙○○
上列當事人間因新型專利舉發事件，原告不服經濟部中華民國95
年12月5 日經訴字第09506184380 號訴願決定，提起行政訴訟，
經本院命參加人獨立參加訴訟，本院判決如下：
　　主  文
原告之訴駁回。
訴訟費用由原告負擔。
    事  實
一、事實概要：
    參加人前於民國（下同）89年2月3日以「棘動工具（一）」
    （下稱系爭案）向被告申請新型專利，經被告編為第000000
    00號審查，參加人復於90年2月8日更正申請專利範圍，經被
    告准予專利，並於91年5 月21日公告，期滿後，發給新型第
    195 412 號專利證書。嗣原告於92年3 月13日以其有違核准
    時（83 年1月21日修正公布）專利法第97條、第98條第1 項
    第1 款、第2 項及第105 條準用第22條第3 項規定，不符新
    型專利要件，對之提起舉發。旋參加人於另件舉發案（N01
    ）審查期間，在92年5 月27日提出系爭案申請專利範圍更正
    ，案經被告審查，認該更正本與91年5 月21日之公告本比較
    ，係將原申請專利範圍第13項「設有第二容置部」限縮為「
    設有弧形之第二容置部」，並未變更實質，且為申請專利範
    圍過廣之修正，符合專利法第105 條準用第67條第1 項第1
    款之規定，准予更正，本案依更正後之內容審查，以95年4
    月3 日（95）智專三（三）05025 字第09520239530 號專利
    舉發審定書為「舉發不成立」之處分。原告不服，提起訴願
    ，經遭駁回，遂提起本件行政訴訟。
二、兩造聲明：
  (一)原告聲明：
    1.訴願決定及原處分均撤銷，並判命被告作成舉發成立之處
      分。
    2.訴訟費用由被告負擔。
  (二)被告聲明：
    1.駁回原告之訴。
    2.訴訟費用由原告負擔。
  (三)參加人未於言詞辯論期日到場，亦未以書狀作何聲明、陳述
    。
三、兩造之爭點：系爭案是否有違核准審定時專利法第97條、第
    98條第1 項第1 款、第2 項規定，不符新型專利要件，而應
    予以撤銷？
  (一)原告主張之理由：
    1.依系爭案核准時專利法第97條（83年公布）：「稱新型者
      ，謂對物品之形狀、構造或裝置之創作或改良。」依據當
      時之新型專利審查基準（經濟部89年出版之專利審查基準
      第2-1-1與2-1-2頁）對於新型專利標的之限制為：「新型
      專利之標的應僅限於物品的形狀、構造或裝置，舉凡有關
      物品的製造方法、使用方法、處理方法或物品其特定用途
      之方法等，及沒有一定空間形狀、構造的化學物質或醫藥
      品等，甚且以美感為目的之物品其形狀、花紋、色彩或其
      結合等創作，均非屬新型專利之標的。」本院92年訴字36
      01號判決，則由實際案件中判斷新型專利「不因其於申請
      專利範圍中有該文字之記載（利用射出成型技術一體成型
      ），即認係屬系爭案之技術特徵。‧‧‧系爭案之技術特
      徵應在於『直筒型』、『單向倒角型』、『圓帽型』等結
      構形狀之塑膠套環‧‧‧」。惟原處分與訴願決定均違背
      專利法對新型標的之規定。
    2.以被告認定系爭案申請專利範圍第13項符合新型之專利標
      的之理由為例，系爭案申請專利範圍第13項為：「一種棘
      動工具之扳手本體，該扳手本體其一端設有一頭部，另一
      端則形成有一柄部，其中頭部內形成一第一容置部，而柄
      部則設有第三容置部，於第一、三容置部間則設有弧形之
      第二容置部，其中第二容置部與第三容置部之間形成一連
      接部位，不須另外加工打通第二容置部及第三容置部（此
      為製程方法之描述，且並非採用正面之製程方法描述，而
      是充滿不明確之反面製程方法描述），該連接部位係使柄
      部及頭部並非全部鏤空相連，可增加頭部與柄部間之結構
      強度（此為功效描述）。」被告與經濟部均謂「系爭案申
      請專利範圍第13項『不需另外加工打通第二容置部及第三
      容置部』為製程界定產品‧‧‧符合專利法第97條新型之
      定義」。然則，所謂製程界定產品之專利，仍然是以最後
      界定出之產品形狀、構造作為專利範圍，並非將該製程納
      入專利範圍一併考慮，且這種申請專利範圍之寫法，在能
      夠以結構或裝置之用語直接描述之情形下，通常不應被准
      許。
    3.以被告針對系爭案申請專利範圍第13項「新穎性」之審查
      為例，系爭案申請專利範圍第13項為：「一種棘動工具之
      扳手本體，該扳手本體其一端設有一頭部，另一端則形成
      有一柄部，其中頭部內形成一第一容置部，而柄部則設有
      第三容置部，於第一、三容置部間則設有弧形之第二容置
      部，其中第二容置部與第三容置部之間形成一連接部位，
      不須另外加工打通第二容置部及第三容置部（此為製程方
      法之描述），該連接部位係使柄部及頭部並非全部鏤空相
      連，可增加頭部與柄部間之結構強度（此為功效描述）。
      」而引證1 之形狀、構造，與系爭案申請專利範圍第13項
      均完全相同。引證1 第三圖中之「套孔（12）」，即對應
      系爭案之「第一容置部」。引證1 第三圖中之「穿孔（15
      ）」，即對應系爭案之「第三容置部」。引證1 第三圖中
      之「階級孔（16）」，即對應系爭案之「弧形第二容置部
      」。（因圖中該階級孔（16）為具有圓弧形之通孔，文義
      上完全符合「弧形第二容置部」。）若捨棄與製程方法、
      功效等相關之申請專利範圍之文字不論，由系爭案申請專
      利範圍第13項之文字所能得到之形狀，實與引證1 完全相
      同，依照專利法第103 條「新型專利權範圍，以說明書所
      載之申請專利範圍為準」之規定，被告原應認定該項申請
      專利範圍不具新穎性。
    4.再以被告針對系爭案申請專利範圍第13項「進步性」之審
      查為例，被告於訴願答辯理由書中謂：「‧‧‧引證1 本
      體（10）側端設有一成型孔（17），利用成型孔（17）可
      使階級孔（16）由本體側端鑽孔形成，系爭案弧形之第二
      容置部（14）並無法由訴證一之階級孔（16）形狀簡易變
      更而得，系爭案弧形第二容置部（14）不須另外加工打通
      第二容置部（14）及第三容置部（15），製造容易，有功
      效增進，具進步性。」惟前述認定系爭案具進步性之理由
      係以系爭案之「製造方法」與引證1 做比較，以作為論斷
      「新型專利」進步性之依據。然而系爭案既屬新型專利，
      且被告於先前關於「新穎性」之理由中已認定系爭案為「
      製程界定產品（形狀）」，其專利之「進步性」審查當應
      針對符合「對物品之形狀、構造或裝置之創作或改良」（
      專利法第97條）之元件與各引證案或引證案之結合逐一檢
      視，被告卻於評析、比對「製造方法」後，直接論斷系爭
      案「有功效增進，具進步性」，完全不論斷「對物品之形
      狀、構造或裝置之創作或改良」之技術特徵相較於引證案
      之形狀、構造或裝置是否具有進步性，與被告先前所持「
      製程界定形狀」之理由顯然矛盾。
    5.系爭案為新型專利，依法不得以製程方法為其特徵；被告
      審定理由謂「不須另外加工打通」僅屬產品形狀之界定而
      非製程特徵，實已違背專利法第97條及論理法則，其審定
      結論亦因而違法：依據系爭案核准時專利法第97條（83年
      公布）及審查基準之規定，新型專利之標的僅限於物品的
      形狀、構造或裝置，至於物品的製造方法非屬新型專利之
      標的；縱然特殊情形下允許所謂「以製程界定產品」之情
      形（即除了採用製程方法描述一種產品的成分、形狀或結
      構外，別無他法可以描述該產品），但通常只在化學成分
      上採用此種界定，新型因屬形狀、構造與裝置的創作，並
      非如發明得以方法為標的，故僅能憑藉對結構空間之文字
      描述以敘明其專利範圍，製程本身不應成為申請專利範圍
      之特徵。然觀被告舉發審定書逕認為：系爭案申請專利範
      圍第13項的「不須另外加工打通第二容置部及第三容置部
      」的製程描述符合新型專利「形狀、構造、裝置」之定義
      ，且亦認為參加人申請專利範圍之撰寫係合乎專利法。若
      被告所言為真，將造成下列矛盾的情況：若有一扳手，其
      頭部具有三個容置部且彼此連接互相貫通，本來應被認定
      落入系爭案申請專利範圍第13項而成為侵權物件，但此時
      只須變更製程為「第一次（銑刀）加工時先不打通，再於
      第二次（銑刀或搪刀擴孔）加工時將孔貫穿」，完全不必
      變更容置部形狀，就能成為不侵權之物件。由此可見，「
      不須另外加工打通第二容置部及第三容置部」確純屬「製
      程」上的界定，與形狀並無對應的關聯性，因為業界中人
      不論採用或不採用此種界定方式，均可做出與系爭案申請
      專利範圍第13項所描述之形狀相同的扳手。因此，被告審
      定結論謂「不須另外加工打通第二容置部及第三容置部」
      為產品之界定而非屬「製程」特徵，顯然違背論理法則；
      被告進一步以系爭案具有製程特徵，因此與引證案有別的
      見解，自亦違反專利法第97條不得以製程為新型標的之規
      定。
    6.依台灣大學劉正良教授之意見：舉發證據2的階級孔16 （
      相當於系爭案的第二容置部）可用階級鑽頭直接一次加工
      貫通至第三容置部，且亦具有系爭案的「弧形」形狀。劉
      教授處理專利鑑定之經驗甚豐，其意見應屬客觀可信。因
      此，若將系爭案申請專利範圍第13項文字與舉發證據2第3
      圖逐一比對，即可發現每一項特徵均被舉發證據2 所揭露
      ，足見系爭案實屬業界習知技術，不具新穎性與進步性。
  (二)被告主張之理由：
    1.原告訴稱依「專利審查基準」、「本院92年訴字第3601號
      」闡釋有關物品之製造方法或特定用途之方法，均非屬新
      型專利之標的，原處分與訴願決定書均違背專利法對新型
      標的之規定云云。查舉發審定書理由、訴願決定書所稱系
      爭案申請專利範圍第13項符合新型專利之定義，並無違反
      專利審查基準。
    2.原告訴稱系爭案申請專利範圍第13項「‧‧‧不須另外加
      工打通第二容置部及第三容置部‧‧‧」其所謂製程界定
      產品之專利，仍然是以最後界定出之產品形狀、構造為專
      利範圍，並非將該製程納入專利範圍一併考慮，系爭案申
      請專利範圍第13項之寫法，通常不應被允許云云。查系爭
      案申請專利範圍第13項並非僅「不需另外加工打通第二容
      置部及第三容置部」，系爭案申請專利範圍第13項「扳手
      本體‧‧‧頭部內形成一第一容置部，而柄部‧‧‧第一
      、三容置部間設有弧形之第二容置部‧‧‧連接部位，不
      需另外加工打通‧‧‧」，其載述符合專利法第97條之規
      定。又系爭案界定「弧形之第二容置部」屬產品之形狀、
      構造，系爭案弧形之第二容置部成型時，可直接連通第三
      容置部，「不須另外加工打通第二容置部及第三容置部」
      敘述，合理明確。
    3.原告訴稱引證1 套孔（12）、穿孔（15）、階級孔（16）
      等對應系爭案第一容置部（13）、第三容置部（15）、弧
      形第二容置部（14），系爭案申請專利範圍第13項不具新
      穎性云云。查系爭案申請專利範圍第一、三容置部（13）
      （15）間設有弧形之第二容置部（14）等和引證1 套孔（
      12）和穿孔（15）間設有具大徑端（161 ）及小徑端（
      162 ）之階級孔等相較，彼此構造不同，引證1 尚難證明
      系爭案申請專利範圍第13項不具新穎性。
    4.原告訴稱訴願答辯理由以系爭案製造方法與引證1做比較，
      以論斷「新型專利」進步性之依據，而完全不論斷相較於
      引證案之形狀、構造裝置是否具進步性，顯與「製程界定
      形狀」之理由矛盾云云。查系爭案第二容置部（14）界定
      為弧形，而引證1階級孔（16）具有大徑端（161）及小徑
      端（162），兩者物品之形狀不同，引證1本體側端設有一
      成型孔（17），利用成型孔（17）可使階級孔（16）由本
      體側端鑽孔形成，系爭案弧形之第二容置部（14）並無法
      由引證1 之階級孔（16）形狀簡易變更而得，系爭案弧形
      第二容置部（直接連通第三容置部），不須另外加工打通
      第二容置部（14）及第三容置部（15），製作簡單，具進
      步性，訴願答辯理由並無矛盾之情事。
    理  由
一、按「稱新型者，謂對物品之形狀、構造或裝置之創作或改良
    」、「凡可供產業上利用之新型，無下列情事之一者，得依
    本法申請取得新型專利：一、申請前已見於刊物或已公開使
    用者。‧‧‧」、「新型係運用申請前既有之技術或知識，
    而為熟習該項技術者所能輕易完成且未能增進功效時，雖無
    前項所列情事，仍不得依本法申請取得新型專利」分別為系
    爭案核准時專利法第97 條、第98條第1項第1款及第2項所明
    定。又「有下列情事之一者，專利專責機關應依職權撤銷其
    新型專利權‧‧‧三、說明書或圖式，不載明實施必要之事
    項，或記載不必要之事項，使實施為不可能或困難者」復為
    同法第104第3款所明定。而對於獲准專利權之新型，任何人
    認有違反前揭專利法第97條至第99條或第104條第3款規定者
    ，依法得附具證據，向專利專責機關舉發之。從而，系爭案
    有無違反前揭專利法之情事而應撤銷其新型專利權，依法應
    由舉發人附具證據證明之，倘其證據不足以證明系爭案有違
    前揭專利法之規定，自應為舉發不成立之處分。
二、本件系爭第00000000號「棘動工具（一）」新型專利案，其
    92年5月27日修正申請專利範圍共13項，第1、13項為獨立項
    ，其餘為附屬項。對系爭案第1 項獨立項及附屬項具有新穎
    性及進步性，原告並不爭執（見本院卷第73頁準備程序筆錄
    ）。第13項獨立項之申請專利範圍為：「一種棘動工具之扳
    手本體（10），該扳手本體（10）其一端設有一頭部（11）
    ，另一端則形成有一柄部（12），其中頭部（11）內形成第
    一容置部（13），而柄部（12）設有第三容置部（15），於
    第一、三容置部（13）、（15）間則設有弧形之第二容置部
    （14），其中第二容置部（14）與第三容置部（15）之間形
    成一連接部位（16），不需另外加工打通第二容置部（14）
    及第三容置部（15），該連接部位（16）係使柄部（12）及
    頭部（11）並非全部鏤空相連，可增加頭部（11）與柄部（
    12）間之結構強度。」原告所提舉發證據計有：證據2 係88
    年2 月21日公告第00000000號「扳手改良構造」新型專利案
    ；證據3 係西元1966年8 月9 日公告之美國第0000000 號「
    ONE WAY REVERSIBLE CLUTCH FOR WRENCH」專利案；證據4
    係84 年11 月11日公告第00000000號「手工具之驅動結構（
    二）」新型專利案；證據5 係86年7 月11日公告第00000000
    號「高扭力棘輪梅花扳手改良結構」新型專利案。
三、經查：
(一)、系爭案申請專利範圍第13項之第二容置部呈弧形狀，而證據
    2 之階級孔（第二容置部）呈圓柱形具有一大徑端及一小徑
    端，二案之形狀結構特徵不同。原告稱證據2 之階級孔呈圓
    弧形，包括弧形，與系爭案之弧形特徵相同，並提出劉正良
    教授之意見書認二者實質相同云云，不足採信，系爭案應具
    有新穎性。
(二)、系爭案申請專利範圍第13項有弧形之第二容置部，第三容置
    部之一端有穿透柄部之表面且呈圓柱狀者，且與第二容置部
    重疊造成破孔相連，而不須另外加工打通第二與第三容置部
    。反觀證據2 欲形成第二容置部（即階級孔）時，必須於扳
    手之頭部設置一成型孔，再將加工工具經由成型孔於扳手之
    柄部徑向鑽一大圓孔，再更換一較小之鑽頭鑽設一小圓孔，
    加工成型較複雜，且扳手之頭部設置一成型孔亦使其強度減
    低。由於二案之結構特徵不同，使得系爭案之加工成型較簡
    單，具有功效增進，而具進步性。原告固稱證據2 之階級孔
    亦可用階級鑽頭直接一次加工貫通第三容置部或從扳手上方
    45度鑽進去不必經扳手頭部之成型孔云云。惟其所述證據2
    之階級孔可從扳手上方45度鑽進去不必經扳手頭部之成型孔
    云云，將使鑽出之階級孔亦呈45度之偏斜，與證據2 之第三
    圖明示扳手頭部有成型孔(17)而階級孔並未偏斜者不符，亦
    未見諸於證據2 之申請專利範圍或說明書，故其所述之可用
    階級鑽頭直接一次加工貫通第三容置部者，亦係經由扳手頭
    部之成型孔，仍會使扳手之頭部設置成型孔而強度減低。因
    此，原告主張系爭案申請專利範圍第13項之技術特徵已為證
    據2 揭露，並引據劉正良教授之意見書認系爭案弧形之第二
    容置部與證據2 之圓柱狀階級孔二者實質相同，系爭案不具
    進步性云云，尚無足採。
(三)、原告訴願理由對原處分所認證據3 不能證明系爭案申請專利
    範圍第1 及13項不具新穎性及證據4 、5 未能證明系爭案申
    請專利範圍第13項不具專利要件，均未否認，於本院審理中
    亦未再爭執，茲不予贅述。
(四)、系爭案申請專利範圍第13項「扳手本體‧‧‧頭部內形成第
    一容置部，而柄部則設有第三容置部，於第一、三容置部間
    則設有弧形之第二容置部，其中第二容置部與第三容置部之
    間形成一連接部位，不須另外加工打通第二容置部及第三容
    置部，連接部位係使柄部及頭部並非全鏤空相連‧‧‧」等
    符合新型之定義，且系爭案申請專利範圍第13項並非僅「不
    需另外加工打通第二容置部及第三容置部」加工方法之描述
    ，而重在其加工方法係以製程界定扳手本體上形成各個容置
    部產品之構造或裝置，係對物品之形狀、構造或裝置之創作
    或改良，並未違反首揭專利法第97條及專利審查基準之規定
    。原告訴稱不得為新型之標的云云，尚不足採。
(五)、至原告稱系爭案申請專利範圍第13項僅為功能性語言，未明
    確描述達成此效用所用之手段，業界中人無法據以實施云云
    。惟查，系爭案第13項獨立項之申請專利範圍已界定「一種
    棘動工具之扳手本體（10），該扳手本體（10）其一端設有
    一頭部（11），另一端則形成有一柄部（12），其中頭部（
    11 ） 內形成第一容置部（13），而柄部（12）設有第三容
    置部（15），於第一、三容置部（13）、（15）間則設有弧
    形之第二容置部（14），其中第二容置部（14）與第三容置
    部（15）之間形成一連接部位（16）」等構造特徵，熟習該
    項技術者從其說明書及圖式已足以了解「本體」、「頭部」
    、「柄部」、「第一、、二、三容置部」之內涵，尚無無法
    據以實施之情形。原告所訴不足採。
(六)、原告於舉發理由主張系爭案有違當時專利法第105 條準用第
    2 2 條第3 項之規定部分，並未於新型舉發事由中規定，惟
    按被告智慧財產局83年10月編印之專利審查基準1-9-8 頁有
    關對發明提起舉發之事由敘及：說明書、申請專利範圍之記
    載，不符專利法第22條第3 、4 項規定者，得據以提起異議
    ，惟於舉發事由中，則無此規定，若據此提起舉發時，得視
    情況請當事人闡明是否符合專利法第71條第3 、4 款相關事
    由或逕行探求當事人真意予以認定。又新型專利方面，由於
    專利法第105 條準用第72條規定，並參照前述實務做法，因
    此關於新型專利說明書、申請專利範圍之記載不符專利法第
    105 條準用第22條第3 、4 項規定而提起舉發者，即得視情
    況是否指專利法第104 條第3 款相關事由予以審定。故而被
    告逕行實體審查認：系爭案第一圖立體分解圖輔以第二圖剖
    面圖，熟習該項技術者已足以了解「頭部」及「柄部」之內
    涵，系爭案未違反專利法第105 條準用第22條第3 項之規定
    ，雖並未依職權適用專利法第104 條第3 款予以審理，然對
    於本件所為舉發不成立，結果並無二致。
(七)、又原告於訴願理由始另主張稱系爭案申請專利範圍第1 項為
    熟習該項技術者結合證據2 之扳手本體；證據3 、4 、5 之
    棘動件；證據3 、4 之換向開關、頂掣裝置及證據3 、4 、
    5 之卡掣件所可輕易思及，不具進步性云云。均非原舉發申
    請書主張之理由，核屬訴願階段始行提出之新主張，既未經
    被告審查並作成處分，自非本件所得論究，況原告於本院準
    備程序已稱對系爭案申請專利範圍第1 項具有新穎性及進步
    性不爭執，併予指明。
四、綜上所述，被告認證據2至5尚難證明系爭案違反首揭專利法
    第97條、第98條第1項第1款、第2項及第105條準用第22條第
    3 項規定，所為舉發不成立之處分，於法並無不合。訴願決
    定予以維持，亦無違誤。原告主張前詞，請求撤銷訴願決定
    及原處分，命被告作成舉發成立之處分，為無理由，應予駁
    回。
五、本件事證已臻明確，兩造其餘主張及陳述，核不影響判決結
    果，茲不予一一論述；另原告聲請訊問證人劉正良，欲證明
    系爭案無新穎性及進步性等，核無必要，爰不予調查，均併
    予敘明。
據上論結，本件原告之訴為無理由，爰依行政訴訟法第98條第1
項前段，判決如主文。
中    華    民    國    96     年    11     月   22   日
                        第四庭審判長法  官 陳國成
                                    法  官 李玉卿
                                   法  官 陳忠行
上為正本係照原本作成。
如不服本判決，應於送達後20日內，向本院提出上訴狀並表明上
訴理由，如於本判決宣示後送達前提起上訴者，應於判決送達後
20日內補提上訴理由書（須按他造人數附繕本）。
中　　華　　民　　國　　96　　 年　　11　 　月   22   日
 　　  　　　　　　　    　         書記官  陳又慈
